臺灣高等法院臺中分院刑事判決　　　　　 民國九十一年度重上更(二)字第一０八號
　　　上　訴　人
　　　即　被　告　丙○○
　　　選任辯護人　楊玉珍
右上訴人因常業重利案件，不服臺灣臺中地方法院中華民國八十五年三月八日第一審
判決（民國八十四年度訴字第二八八八號，起訴案號：臺灣臺中地方法院檢察署民國
八十四年度偵字第一○八二一號，併辦案號：八十五年度偵字第一七九九七號、八十
七年度偵字第一三七六九號），提起上訴，經判決後，由最高法院第二次發回更審，
本院判決如左：
    主    文
原判決關於丙○○部分撤銷。
丙○○共同以犯重利罪為常業，處有期徒刑壹年壹月。
    事    實
一、丙○○、康仲賀（康仲賀部分業經判處罪刑確定在案）係兄弟，二人基於牟取重
    利之犯意聯絡，於民國（下同）八十二年間在臺中市○○路一一八號一樓，以順
    安汽車商行之名義，共同經營金錢貸放業務，並以之為常業，即以提供汽車行照
    、車籍資料、身分證及車輛來源證件等為擔保，並要求借款人簽具借款金額之本
    票、汽車出借切結書、委託切結書及車輛買賣合約書等資料，於借款人無力清償
    時，即須讓售各該車輛之方式，利用不特定人急需款項之際而貸與金錢，於八十
    二年四月間，壬○○前去貸款新臺幣（下同）四萬元，其利息計算為每一萬元收
    取月息一千二百元（年息百分之一百四十四，實際取得之利息不詳），於八十三
    年三月間庚○○貨款十八萬元，亦以相同方式計息（實際取得之利息約十六萬元
    ），而取得與原本顯不相當之重利，嗣於八十四年一月二十四日為法務部調查局
    臺中縣調查站查獲。
二、案經法務部調查局臺中縣調查站移送臺灣臺中地方法院檢察署檢察官偵查起訴及
    函送併辦。
    理    由
一、訊據上訴人即被告（下稱被告）丙○○否認有何常業重利犯行，辯稱：伊經營順
    安汽車商行，庚○○來賣車，伊貸予十五、六萬元，已繳二期利息，每月一萬元
    之利息為一千元，並非一千二百元，而壬○○當時係將車典當於當舖四萬元，要
    求伊代為贖車，並同意車贖回後出售予伊，嗣車贖回，壬○○卻將車開走，一去
    不返云云。然查被告於原審已供陳曾於順安汽車商行經營放款業務，貸款予需款
    孔急之不特定人屬實（見原審卷第二十三、三十、三十一頁），而壬○○、庚○○確曾以汽車向順安汽車商行分別借款四萬元、十八萬元，利息約定為每萬元每
    月一千二百元，即日息四角，年息百分之一百四十四等情，亦分據證人壬○○、
    庚○○證述在卷（見偵一○八二一號卷第一○至十三頁、五十三、五十四頁、原
    審卷第三十一、三十二、六十六、七十七頁），次查同案被告康仲賀在順安汽車
    商行亦有辦理放款事宜，已據證人即房東之子柯孟宗陳明在卷（見偵一○八二一
    號卷第六頁），參之同案被告康仲賀並不諱言其於調查局人員前往該商行搜索時
    ，拒不開門而逃逸之情（見偵一○八二一號卷第五十五、八十四、八十五頁），
    若其未參與放款業務牟利，何須逃逸？是被告所辯未經營重利放款，係卸責之詞
    ，不足採信。被告放款收取之利息，為每一萬元每月月息一千二百元，年息為百
    分之一百四十四，衡之目前國內經濟狀況，較之一般債務之利息，顯有特殊之超
    額，且證人壬○○、庚○○均陳稱係因缺錢急需週轉，不得已而接受高利貸款，
    關於同案被告康仲賀部分，業經判處罪刑確定在案，被告有常業重利之犯行，洵
   堪認定。又被告向庚○○實際取得之利息約十六萬元，向壬○○實際取得之利息
    則屬不詳，已經證人庚○○、壬○○供述在卷，又壬○○確係向被告貸款四萬元
    ，業據證人壬○○指述明確，且有原審八十二年度自字第八二三號自訴人丙○○
    自訴壬○○詐欺之案卷可證，被告在該案中亦自承壬○○向伊借款四萬元無訛，
    被告辯稱：伊並未貸款予壬○○，而係壬○○將車典當於當鋪，要求伊代為贖車
    ，並同意將車出售予伊。嗣伊將車自當鋪贖回後，因該車故障，壬○○即以其有
    親戚經營修護廠，修理費較便宜為由，將車開走後一去不返，伊乃自訴渠犯侵占
    罪。於該案審理中，壬○○不願交付車輛，而以二萬五千元賠償伊，雙方因之和
    解，故伊絕無貸款予壬○○，自未向渠收取任何利息等情，乃屬卸責之詞，不可
    採信。關於庚○○借款部分，有汽車新領牌照登記書、臺灣省公路局自行收納款
    項收據汽車行車執照收據、燃料使用費繳款書、保險單、汽車過戶申請登記書、
    汽車買賣合約書（八十三年三月四日）、汽車出借切結書（八十三年三月四日）
    、委託切結書（八十三年三月四日）、臺北縣政府營利事業登記證、貨物稅完稅
    證、福特公司汽車出廠證明（原文）、進口證明書，附卷可稽（見扣案證物編號
    二十六），被告向庚○○取得之利息約十六萬元，亦經證人庚○○供述明確，被
    告否認有向證人庚○○取得重利乙節，不可採取。關於扣押證物編號二十九之二
    有關王新有等人收入金額記載之資料（八十年九月三十日起至八十三年一月二十
    一日止），並無壬○○、庚○○之資料，訊之被告於本院供稱此部分之資料，大
    概係買賣車子或出借車子之款項云云，此部分應與本案無涉。至於證人壬○○、
    庚○○經傳均未到案，因本件事證已臻明確，本院認無再予傳拘必要，附此敘明
    。
二、被告利用汽車商行，長期對不特定人於急迫之際貸與金錢，而收取與原本顯不相
    當之重利，顯以犯重利罪為常業，雖被告辯稱有其他職業，但常業重利並不以收
    取重利為其唯一職業為必要。核被告所為，係犯刑法第三百四十五條之常業重利
    罪。又被告與同案被告康仲賀彼此間，互有犯意聯絡及行為分擔，為共同正犯。
    原審對於被告予以論科，固非無見，惟查原判決中亦有認定被告每萬元每月收取
    二百四十元之利息，屬於重利行為及牟取之重利達二千八百餘萬元，並認貸款予
    江木明亦屬重利之情形，均有未洽（理由詳如後述），被告上訴否認犯罪，雖非
    可取，惟原判決既有上述可議之處，即屬無可維持，仍應由本院將判決關於丙○○部分予以撤銷改判，爰審酌被告犯罪之動機、手段、所生之危害及犯後飾詞不
    肯坦承等一切情狀，量處如主文第二項所示之刑。扣案之現金簿等物，因非屬違
    禁物，亦無從證明為犯罪所得之物，均不予宣告沒收。
三、公訴意旨又以：被告丙○○、同案被告康仲賀自八十年五月起至八十四年一月二
    十四日止，以順安汽車商行之名義經營地下錢莊業務，先後數百次，每放款一萬
    元收取月息一千二百元，先後共計貸放金額為九千零六十三萬五千七百零一元，
    收得利息為二千八百八十七萬零七百九十四元，認有常業重利罪嫌云云。
四、查公訴人指被告牟取重利為二千八百八十七萬零七百九十四元，貸放次數先後達
    數百次等情，惟上開貸款之金額究竟各貸放於何人？各收取利息若干？每筆貸款
    如何計息，是否均與原本顯不相當，並未據公訴人一一舉出資料以供審酌，訊之
    證人即中區國稅局臺中縣分局承辦人戊○○於本院亦證稱：因帳冊詳目不清，無
    法區分其中含意，故不知利率為多少云云，且被告供稱：其貸放金錢，長期的一
    年以上，利息是百分之二十，例如借十萬元，一年到期要付十二萬元（本息），
    短期的是八分利，一萬元的利息每月二百四十元（見原審卷第三十一頁、上訴卷
    第二十一頁），依其所供，則除上開貸放予壬○○、庚○○部分外，被告長期貸
    款所收取之利息並未逾越民法第二百零五條規定之約定利率上限，顯難構成重利
    罪責，其短期貸款利息部分，依目前國內經濟狀況，如為每萬元每月二百四十元
    利息，並無特殊之超額情形，亦難構成重利罪責。是證人江木明證稱其借款十萬
    元，一個月付息二千五百元（見原審第二八八八號卷第八十七頁反面），即不能
    認為係重利。至被告夥同林三元、劉瑋順共同經營信安當舖，貸放三百五十萬元
    予乙○○部分，經檢察官偵查結果，依據告訴人乙○○之供述，認其中二百五十
    萬元部分，告訴人實際上並未支付利息，而刑法第三百四十四條之重利罪係結果
    犯，並無處罰未遂犯之規定，此部分自難論以重利罪責，其餘部分每十萬元每月
    取息雖高達九千元，但未逾越主管機關規定當舖業之計息標準，有原審檢察署八
    十五年偵字第一七九七九號檢察官不起訴處分書影本在卷可稽，是此部分亦不成
    立重利罪。被告此部分所為，既不能認為係重利，原應為無罪諭知，因公訴人認
    與前開有罪部分有常業重利之一罪關係，故不另為無罪之判決。
五、又移送併辦案件（即八十七年偵字第一三七六九號）關於吳志忠貸款七萬元及己○貸款四萬元部分，經查吳志忠係於八十年一月二十日向陳志華、彭二雄二人所
    貸，約定利息以每月為一期計算，每一期利息為八千四百元，此項借款與被告無
    涉，有本院八十五年度上訴字第四一七號刑事判決記載明確。次查己○係於八十
    三年間在臺中縣神岡鄉○○路九十五號隆興當鋪，向丁○○貸款四萬元，並非向
    被告貸款，業經被告供述明確，並經證人己○、丁○○於本院審理時供證屬實，
    且該當鋪自八十二年二月起至八十四年一月二十四日被查獲止，係由丁○○所經
    營，而與其所僱用之洪天武共同為貸款收取重利為常業犯行，已經本院於八十五
    年度上訴字第四一七號辛○○、丁○○、洪天武常業重利乙案中認定明確，並已
    確定在案，有該案判決可證，故此部分亦非被告所借予，應無庸置疑，是難認被
    告對之有何重利行為，關於吳志忠及己○部分，本院無從為併案審理，按檢察官
    移送併辦部分既不能證明被告犯罪，即與本案有罪部分不生裁判上一罪之關係，
    且移送併辦部分未經檢察官起訴，本院即不得就未經起訴之案件為審判，應將此
    部分退由檢察官另行處理，附此敘明。
六、據上論斷，應依刑事訴訟法第三百六十九條第一項前段、第三百六十四條、第二
    百九十九條第一項前段、刑法第三百四十五條、第二十八條，罰金罰鍰提高標準
    條例第一條前段，判決如主文。
本案經檢察官甲○○到庭執行職務。
中      華      民      國      九十一   年       八      月     二十   日           日
                                    臺灣高等法院臺中分院刑事第九庭
                                          審判長法  官  陳  筱  珮
                                                法  官  趙  春  碧
                                                法  官  吳  重  政
右正本證明與原本無異。
如不服本判決應於收受送達後十日內向本院提出上訴書狀，其未敘述上訴之理由者並
得於提起上訴後十日內向本院補提理由書（均須按他造當事人之人數附繕本）。
                                                書記官  林  育  德
中      華      民      國      九十一   年       八      月    二十一  日
附錄：
刑法第三百四十五條
以犯前條之罪為常業者，處五年以下有期徒刑，得併科三千元以下罰金。
                                                                        Ａ
